【裁判字號】    90,訴,1732
【裁判日期】    901003
【裁判案由】    偽造文書等
【裁判全文】
臺灣臺中地方法院刑事判決                          九十年度訴字第一七三二號
    公  訴  人  臺灣臺中地方法院檢察署檢察官
    被      告  辛○○
右列被告因詐欺案件，經檢察官提起公訴（八十九年度偵字第一七三九六號），本院
判決如左：
    主  文
辛○○連續意圖為自己不法之所有，以詐術使人將本人之物交付，處有期徒刑拾月，
緩刑伍年。
    事  實
一、辛○○（原名為賴朝堂）於民國八十七年三月二十五日起，以其名義為會首召集
    一採外標制之互助會（於八十七年三月二十五日召募，含會首共計二十五名會員
    ，會期自八十七年三月二十五日起至八十九年三月二十五日止，每會三萬元，在
    臺中市○區○○路五四一號開標，採外標制，底標新臺幣三千元，每月二十五日
    下午八時，由辛○○主持開標），詎八十七年十一月間辛○○因一時週轉不靈，
    竟基於為自己不法所有而詐取他人財物之概括犯意，明知甲○○、丙○○、戊○○、庚○○及乙○○等五人所參加上開互助會之五個員額均仍係活會，在未經徵
    得甲○○、丙○○、戊○○、庚○○及乙○○等五人之同意下，先後於八十七年
    十一月二十五日、八十七年十二月二十五日、八十八年二月二十五日、八十八年
    九月二十五日及八十八年十一月二十五日，因其主持開標時見無人前來投標，認
    有機可乘，乃先後偽冒甲○○、丙○○、戊○○、庚○○及乙○○等五人之名義
    ，向活會會員偽稱各以新臺幣（下同）四千七百元、四千七百元、四千八百元、
    五千元及五千元（均未填寫標單）參與投標並以最高金額得標，使當時尚為活會
    之其餘會員丁○○、己○○（公訴人誤繕為王秀卿）等人（詳見如附表所示）信
    以為真，並進而陷於錯誤分別交付會款，五次各詐得如附表所示之會款（因係採
    外標制，即如果該名會員標金開標三千元，則其他活會會員仍繳交會款三萬元予
    會首，而該名得標會員往後為死會則要繳交死會會款三萬三千元予會首）。迨至
    八十九年二月二十五日無故停標，丁○○等人發現應係僅存二個活會會員（即八
    十九年二月二十五日、八十九年三月二十五日，公訴人誤認為僅存三個會期），
    然卻查知仍有七個尚未參與投標之活會會員，始知悉上情。
二、案經丁○○訴請臺灣臺中地方法院檢察署檢察官發交臺中市警察局第四分局後報
    請該署檢察官偵查起訴。
    理  由
一、右揭事實，業據被告辛○○於本院審理時坦承不諱，核與告訴人即活會會員丁○○到庭所指訴之詐標情節相符，並經證人即活會會員甲○○、丙○○、戊○○、
    庚○○、乙○○及己○○等六人於本院審理時到庭結證屬實，復有互助會單、債
    權人名冊影本、債權會議協議書影本各一份附卷可稽，足認被告之自白與事實相
    符。另上開所詐得之會款業已由被告持以週轉使用，顯見被告有為自己不法所有
    之意圖甚明，本件事證明確，被告犯行洵堪認定。
二、核被告所為，係犯刑法第三百三十九條第一項之詐欺取財罪。又公訴人起訴事實
    雖未敘及被告於八十八年二月二十五日冒稱戊○○之名義，向活會會員偽稱以四
    千八百元參與投標並以最高金額得標，使當時尚為活會之其餘會員等人（詳見如
    附表所示）信以為真，並進而陷於錯誤交付會款之行為，然此部分事實，與公訴
    人起訴之犯罪事實，既具有連續犯之裁判上一罪關係，應為起訴效力所及，自在
    本院所得審理之範圍，附此敘明。另被告先後五次詐標會款，均使當時尚為活會
    之會員（詳如附表所示）陷於錯誤而為財物之交付，係屬一行為觸犯數詐欺取財
    罪名，均為同種想像競合犯，均應依刑法第五十五條前段規定從一重處斷。又查
    被告先後五次詐欺取財犯行，時間緊接，所犯係構成要件相同之罪名，顯係基於
    概括犯意反覆為之，為連續犯，應依刑法第五十六條規定論以一罪，並加重其刑
    。爰審酌被告之品行、犯罪之動機、目的均僅圖一己之私利、手段、被告先後五
    次所詐得之金額、所生危害甚巨及犯罪後坦承犯行態度尚屬良好與業已與被害人
    等達成債權分配協議（詳見卷附之債權會議協議書）等一切情狀，量處如主文所
    示之刑，以示懲儆。末查被告前未曾受有期徒刑以上刑之宣告，有臺灣臺中地方
    法院檢察署刑案資料查註紀錄表及臺灣高等法院被告全國前案紀錄表各一紙在卷
    可稽，渠偶因一時失慮觸犯刑章，經此次論罪科刑教訓之後，當知警惕應無再犯
    之虞，本院因認被告所處之徒刑，以暫不執行為適當，爰併予宣告緩刑五年，以
    啟自新。
三、公訴意旨另以：被告辛○○於會期中連續偽造會員名義，分別依序填寫標單，冒
    標甲○○、丙○○、庚○○及乙○○等四人之互助會，因認被告此部分亦涉犯刑
    法第二百十六條、第二百十條、第二百二十條第一項之行使偽造準私文書罪嫌云
    云。按犯罪事實應依證據認定之，無證據不得推定其犯罪事實，刑事訴訟法第一
    百五十四條定有明文。又認定不利於被告之事實，須依積極證據，苟積極證據不
    足為不利於被告事實之認定時，即應為有利於被告之認定，更不必有何有利之證
    據。此最高法院三十年上字第八一六號著有判例。本件公訴人認被告涉犯刑法第
    二百十六條、第二百十條、第二百二十條第一項之行使偽造準私文書罪嫌，無非
    係以此部分事實，業據被告於偵查中坦承不諱，並經告訴人丁○○指述綦詳，核
    與證人甲○○、丙○○、庚○○及乙○○等四人證述之情節相符，並有互助會單
    等附卷可稽，為其論據。惟訊據被告則堅詞否認有何偽造標單行使主張之犯行，
    辯稱：伊實際上並沒有填寫標單，只是用電話告知其他活會的會員，偽稱係何人
    得標等語。本院查：本件被告實則並無偽寫標單乙節，業據被告於本院審理時陳
    明在卷，且本件亦無任何有關偽造之標單扣案可資查證，而告訴人丁○○及證人
    甲○○、丙○○、戊○○、庚○○、乙○○及己○○等七人於本院審理時所為之
    證述均陳稱：被告僅以電話告知或口頭告知何人得標等詞（詳見本院九十年九月
    十九日審判筆錄），亦無法明確證明被告確有偽造標單之行為，另綜觀全卷，亦
    查無他積極證據足以證明告確有偽造標單行使之行為，自不得擅以推論之方法即
    認定被告有偽造標單之行為，是以被告上開所為辯解應可採信。從而被告既未填
    寫標單持以行使主張，自無從構成行使偽造準私文書及偽造準私文書之犯行。此
    外，復查無其他積極證據足資證明被告有何公訴人所指之行使偽造準私文書之犯
    行，揆諸首揭說明，原應諭知被告此部分為無罪之判決，惟公訴人認此部分之事
    實，與前開判決有罪部分之犯罪事實，有方法結果之牽連犯裁判上一罪之關係，
    爰不另為無罪之諭知，併此敘明。
據上論斷，應依刑事訴訟法第二百九十九條第一項前段，刑法第五十六條、第三百三
十九條第一項、第五十五條、第七十四條第一款，罰金罰鍰提高標準條例第一條前段
，判決如主文。
本案經檢察官劉國賓到庭執行職務。
中      華      民      國      九十      年      十      月      三    日
                                  臺灣臺中地方法院刑事第四庭
                                      法  官  許  旭  聖
右正本證明與原本無異。
如不服本判決，應於判決送達後十日內向本院提出上訴狀（應附繕本），上訴於
臺灣高等法院臺中分院。
                                      書記官
中      華      民      國      九十      年      十      月      三    日
附錄本案論罪科刑法條全文：
刑法第三百三十九條第一項
意圖為自己或第三人不法之所有，以詐術使人將本人或第三人之物交付者，處五年以
下有期徒刑、拘役或科或併科一千元以下罰金。
附    表：
會首辛○○，會期自八十七年三月二十五日起至八十九年三月二十五日止，含會首共
計二十五名會員，每會三萬元，每月二十五日下午八時，在臺中市○區○○路五四一
號開標，採外標制，底標三千元（即如果標息為三千元，活會會員繳交三萬元，而該
得標之會員往後死會均須繳交三萬三千元予會首）。
得標會員        得  標  日  期          得標金額（新臺幣）  備  註
一、辛○○      八十七年三月二十五日                      會  首
二、張鎮遠      八十七年四月二十五日    四千七百元
三、方燈洲      八十七年五月二十五日    四千七百元
四、張淑麗      八十七年六月二十五日    四千五百元
五、賴素銀      八十七年七月二十五日    三千八百元
六、王  坤    八十七年八月二十五日    三千六百元
七、張惠元      八十七年九月二十五日    四千三百元
八、劉金香      八十七年十月二十五日    四千五百元
九、甲○○      八十七年十一月二十五日  四千七百元        冒標，計詐得活會
                                                          會員會款四十八萬
                                                          元。加上甲○○所
                                                          交之三萬元，合計
                                                          為五十一萬元。
十、丙○○      八十七年十二月二十五日  四千七百元        冒標，計詐得活會
                                                          會員會款四十五萬
                                                          元。加上丙○○、
                                                          甲○○所各交之三
                                                          萬元，合計為五十
                                                          一萬元。
十一、謝錫寶    八十八年一月二十五日    四千七百元
十二、戊○○    八十八年二月二十五日    四千八百元        冒標，計詐得活會
                                                          會員會款三十九萬
                                                          元。加上戊○○、
                                                          甲○○、丙○○所
                                                          各交之三萬元，合
                                                          計為四十八萬元。
十三、陳國華    八十八年三月二十五日    五千元
十四、陳重耀    八十八年四月二十五日    四千八百元
十五、何玉華    八十八年五月二十五日    五千元
十六、劉振益    八十八年六月二十五日    三千元
十七、賴惶兒    八十八年七月二十五日    四千五百元
十八、鄭淑碧    八十八年八月二十五日    五千元
十九、庚○○    八十八年九月二十五日    五千元            冒標，計詐得活會
                                                          會員會款十八萬元
                                                          。加上庚○○、黃
                  小萍、甲○○、林
                                                          碧裕所各交之三萬
                                                          元，合計為三十萬
                                                          元。
二十、李文水    八十八年十月二十五日    五千元
二十一、乙○○  八十八年十一月二十五日  五千元            冒標，計詐得活會
                                                          會員會款十二萬元
                                                          。加上乙○○、劉
                                                          秋茂、戊○○、林
                                                          冠汝、丙○○所各
                                                          交之三萬元，合計
                                                          為二十七萬元。
二十二、林竹水  八十八年十二月二十五日  五千八百元
二十三、李寶珠  八十九年一月二十五日    五千元
二十四、        八十九年二月二十五日    未開標
二十五、        八十九年三月二十五日    未開標
最後清查仍為活會會員者計有丁○○、甲○○、丙○○、戊○○、庚○○、乙○○及
己○○等七人，其中僅丁○○、己○○二人未遭冒用。


司法院資訊處製作；財團法人民間司法改革基金會備份。
